【裁判字號】    99,訴,486
【裁判日期】    990721
【裁判案由】    損害賠償
【裁判全文】
臺灣臺北地方法院民事判決               99年度訴字第486號
原      告  明台產物保險股份有限公司
法定代理人  乙○○○
訴訟代理人  己○○
被      告  甲○○
            承霖塑膠股份有限公司
上  一  人
法定代理人  戊○○
上  一  人
訴訟代理人  丙○○
上列當事人間請求損害賠償事件，本院於中華民國99年6 月30日
言詞辯論終結，判決如下：
    主  文
被告應連帶給付原告新臺幣壹佰伍拾萬元，及自民國九十九年一
月九日起至清償日止，按週年利率百分之五計算之利息。
訴訟費用由被告連帶負擔。
    事實及理由
壹、程序方面：
    本件原告之法定代理人業於99年5 月24日由市原進變更為乙○○○，有公司變更事項登記卡為證（見本院卷二第85頁）
    ，並經乙○○○聲明承受訴訟，於法並無不合。
貳、實體方面：
一、原告主張：
  (一)按強制汽車責任保險法（下稱強制險法）所稱之加害人，係
    指因使用或管理汽車造成汽車交通事故之人；所稱被害人，
    係指因汽車交通事故遭致傷害或死亡之人。又保險人於被保
    險人發生汽車交通事故時，對請求權人有給付保險金之責；
    被保險人如有該法第29條第1 項所列各款情事之一，保險人
    仍應給付保險金，但得在給付範圍內向代位請求權人對被保
    險人求償，強制險法第10條、第25條、第29條分別定有明文
    。
  (二)查原告所承保之被保險人即被告承霖塑膠股份有限公司（下
    稱被告承霖公司）所有，而由被告甲○○駕駛之車牌號碼43
    81-KH號自用小貨車（下稱系爭車輛），於民國97年6月28日
    下午1 時46分許，行經臺北縣新店市○○路72號附近時，因
    其酒後駕駛且未注意車後狀況，致倒車時撞及訴外人陳洪素
    ，致陳洪素因而死亡。
  (三)嗣後原告就陳洪素因上開車禍死亡之部分，已依強制險法第
    27條之規定，賠付死亡給付共新台幣（下同）150 萬元予訴
    外人即陳洪素繼承人之一陳玉珍，是自得依強制險法第29條
    第1項第1款之規定，代位向酒駕肇事之被告甲○○求償該15
    0 萬元。另查前揭肇事之被保險車輛為被告承霖公司所有，
    被告甲○○肇事當時係正為被告承霖公司執行職務，故依民
    法第188條第1項之規定，被告承霖公司應與被告甲○○連帶
    負損害賠償責任。
  (四)為此，爰依強制險法第29條、民法第191之2條、第188條第1
    項之規定提起本訴。並聲明：被告應連帶給付原告150 萬元
    ，及自起訴狀繕本送達被告之翌日起至清償日止，按週年利
    率百分之5計算之利息。
二、被告承霖公司則辯以：
  (一)被告甲○○駕駛系爭車輛於97年6月28日下午1時46分許，於
    臺北縣新店市○○路72號附近，因被告甲○○酒後駕車且未
    注意車後狀況，致倒車時撞及陳洪素致死等情，為兩造不爭
    之事實。又因被告甲○○為被告承霖公司之員工，故被告承
    霖公司於97年9月3日即與陳洪素之繼承人即訴外人陳士龍、
    陳玉珂、陳彥伶、陳玉成、陳致謀與陳玉珍（下稱繼承人 6
    人）以臺北縣新店市調解委員會97年民調字456 號調解成立
    ，由被告承霖公司分期給付繼承人6人共125萬元之和解金，
    且繼承人6 人同意拋棄對本事件其餘民事請求權。嗣後被告
    承霖公司並已將上開和解金分期以首期票號EB0000000 號，
    面額75萬元之支票，第2至第9期以票號EB0000000號至EB000
    00 00號，面額各為6萬2500元之8張支票給付予繼承人6人指
    定之受款人陳玉珍，且一一兌現。
  (二)另依民法第188條第1項但書之規定，僱用人選任受僱人及監
    督其職務之執行已盡相當之注意或縱加注意而仍不免發生損
    害者，僱用人不負賠償責任。又僱用人選任受僱人及監督其
    職務之執行是否巳盡相當之注意，其所應注意之範圍，關於
    選任方面，著重於受僱人之技術是否純熟，性格是否謹慎精
    細；而關於監督方面，則在於受僱人職務之執行，是否已提
    示其應注意事項，有無派員督導等。自不得以受僱人偶一過
    失行為，即謂僱用人選任及監督未盡相當之注意，此有最高
    法院87年台上字第791號裁判在案。查被告承霖公司於97年5
    月22日錄取被告甲○○為司機後，即進行為期半個月以上，
    由訴外人即被告承霖公司公司組長楊欽海負責予以員工訓練
    及由訴外人即資深司機丁○○帶領實習；且被告甲○○至被
    告承霖公司應徵時具有小型車駕駛執照，符合我國交通部之
    法規，被告承霖公司就被告甲○○擔當小貨車司機之選任、
    訓練以及監督之均符合公司標準，足證被告承霖公司就選任
    受僱人及監督職務之執行已盡相當之注意義務。況被告甲○○97年6月28日當天上班準備、清點貨品時及早上9點30分由
    被告承霖公司出發後，依序送貨至訴外人士泓水電、吉鋒水
    電、明曜水電、佐文企業、大發水電、佳林水電、興源水電
    、宏騏水電材料行，以上9 間廠商及當日在場員工均可證明
    被告甲○○毫無酒醉狀態，則被告甲○○之職業技能，既已
    獲得行政機關之認定，被告承霖公司復又舉證證明其對被告
    甲○○之選任、訓練、監督已採必要防止措施，則系爭車禍
    應為被告甲○○偶一過失行為，縱然被告承霖公司嚴加注意
    ，仍不免會發生，被告承霖公司自應依民法第188條第1項但
    書之規定，免負連帶賠償之責。
  (三)並聲明：
   1、原告之訴駁回。
   2、如受不利之判決，請准被告供擔保宣告免為假執行。
三、被告甲○○另以：對於刑事判決認定之結果沒有意見，其確
    實有違反交通規則而酒駕，惟已賠付10萬元予陳玉珍等語資
    為抗辯。並聲明：駁回原告之訴。
四、兩造不爭執事項：
  (一)被告承霖公司將其所有系爭車輛向原告投保強制汽車責任保
    險，保單號碼為0000000000號。
  (二)被告甲○○於系爭交通事故發生時，受僱於被告承霖公司，
    擔任貨車駕駛職務。
  (三)被告甲○○於97年6 月28日下午駕駛系爭車輛，載運塑膠料
    、塑膠水管前往位於臺北縣新店市○○路42巷59弄內之宏騏
    水電材料行送貨，卸貨完畢後，原欲至臺北縣新店市○○路
    42巷59弄內一無名巷內迴轉，駛入臺北縣新店市○○路，惟
    恰遇該處工地水泥車駛出，阻擋可供迴轉之巷道，遂改以倒
    車方式，欲駛出臺北縣新店市○○路42巷59弄。於其倒車時
    ，適陳洪素沿臺北縣新店市○○路騎樓行經臺北縣新店市○○路72號，後方拉引手推車，欲穿越臺北縣新店市○○路72
    號旁通往42巷之無名巷口時，被告甲○○駕駛之系爭車輛車
    尾遂撞及陳洪素之背部，致陳洪素倒地後，再遭系爭車輛後
    輪輾過，而受有胸部及腹部等多處創鈍性傷害併出血性休克
    ，並於送醫途中死亡。
  (四)被告甲○○因上開肇事之行為，經本院以97年度交訴字第16
    5號刑事判決，認定犯刑法第276條第2 項之業務過失致死罪
    有罪確定；至於公訴人起訴其犯刑法第185條之3公共危險罪
    部分，則經該判決無罪確定。
  (五)被告甲○○在駕駛系爭車輛發生系爭交通事故當時，呼氣酒
    精濃度為每公升0.38毫克，超過道路交通安全規則第114 條
    第2款所定標準。
  (六)原告因系爭交通事故所致陳洪素死亡結果，已依與被告承霖
    公司間強制汽車責任保險契約之約定，給付陳玉珍死亡保險
    金150萬元。
  (七)被告承霖公司與繼承人6 人於97年9月3日在臺北縣新店市調
    解委員會就系爭交通事故達成調解協議如下：
  1.被告承霖公司同意賠償繼承人6人共125萬元（不含強制汽車
    責任保險），付款方式為97年9 月15日給付75萬元，剩餘款
    50萬元之給付方式為自97年10月起，於每月25日給付6萬250
    0 元，直至全部清償完畢為止，如有一期未履行，視同全部
    到期。
  2.繼承人6 人同意拋棄對於被告承霖公司就系爭交通事故其餘
    之民事請求權。但繼承人6人所受其他之損害，由繼承人6人
    另向被告甲○○請求損害賠償。
  (八)被告承霖公司已依上述(七)調解成立內容如數給付和解金 125
    萬元予繼承人6人所授權之陳玉珍收受。
  (九)被告甲○○與繼承人6 人就系爭交通事故達成由被告甲○○
    給付繼承人6 人共10萬元和解金之合意；被告甲○○已依和
    解內容給付10萬元和解金予陳玉珍。
  (十)被告甲○○對於系爭交通事故之發生確有過失。
五、本件爭點：
  (一)原告得否依強制險法第29條第1項第1款之規定，代位行使陳
    洪素之繼承人6人對於被告之侵權行為損害賠償請求權？
  (二)原告依民法第191條之2及第188條第1項之規定，代位陳洪素
    之繼承人6人向被告請求連帶賠償150萬元，有無理由？
  (三)被告承霖公司抗辯其就選任被告甲○○及監督被告甲○○職
    務之執行已盡相當之注意，或縱加以相當之注意而仍不免發
    生系爭交通事故，故其無庸負僱用人之損害賠償責任，是否
    有據？
六、得心證之理由：
  (一)原告得否依強制險法第29條第1項第1款之規定，代位行使陳
    洪素之繼承人6人對於被告之侵權行為損害賠償請求權？
  1.按本法所稱被保險人，指經保險人承保之要保人及經該要保
    人同意使用或管理被保險汽車之人；又被保險人有下列情事
    之一，致被保險汽車發生汽車交通事故，保險人仍應依本法
    規定負保險給付之責。但得在給付金額範圍內，代位行使請
    求權人對被保險人之請求權：一飲用酒類或其他類似物後駕
    駛汽車，其吐氣或血液中所含酒精濃度超過道路交通管理法
    規規定之標準，強制險法第9條第2項、第29條第1項第1款分
    別定有明文。查本件被告承霖公司為被保險人，經被告承霖
    公司斯時同意使用系爭車輛之員工即被告甲○○因服用酒類
    駕車，酒精濃度呼氣測試值達每公升0.38毫克（見本院卷一
    第4頁），顯已超過道路交通安全規則第114 條第2款所規定
    每公升0.25毫克之標準，原告依法負保險給付之責後，自得
    依上開規定，在給付金額範圍內代位行使請求權人即陳洪素
    之繼承人6人對被保險人承霖公司與甲○○之請求權。
  2.次按請求權人對被保險人之和解、拋棄或其他約定，有妨礙
    保險人依前條規定代位行使請求權人對於被保險人之請求權
    ，而未經保險人同意者，保險人不受其拘束，強制險法第30
    條亦有明文。基此，被告承霖公司與甲○○因系爭交通事故
    而分別與陳洪素之繼承人6人以125萬元、10萬元之金額達成
    和解等情，固為兩造所不爭執；惟系爭交通事故發生後，自
    被害人申請保險給付起至原告在97年8 月22日予以理賠，並
    由原告於同年月26日以理字第139 號函通知被告承霖公司其
    已取得代位權時，陳洪素之繼承人6 人對被保險人承霖公司
    與甲○○之請求權便在97年8 月26日移轉予原告，是被告承
    霖公司於嗣後之97年9月3日方與陳洪素之繼承人6 人達成和
    解，縱被告承霖公司確已如數給付該筆和解金額，猶無從以
    此對抗保險人，乃屬當然，遑論此筆125 萬元之和解金本即
    未包含強制險在內（見本院卷二第40頁、第62頁、第36頁、
    卷一第55 頁）。至被告甲○○之部分，亦係於嗣後之97年9
    月23日方與陳洪素之繼承人6 人以10萬元達成和解（見臺灣
    臺北地方法院檢察署97年度調偵字第896號卷第2頁），依前
    所述，同不得據此對抗保險人至明。
  3.綜上，被告甲○○經被保險人即被告承霖公司之同意使用系
    爭車輛，卻飲用酒類至違反道路交通安全規則第114條第2款
    規定之程度，原告又已依強制險法第27條之規定給付保險金
    150萬元予陳洪素之繼承人6人，而由其中之一之繼承人陳玉
    珍受領，原告應可依強制險法第29條第1項第1款之規定，在
    給付金額150萬元之範圍內，代位行使陳洪素之繼承人6人對
    被告承霖公司與甲○○之請求權。
  (二)原告依民法第191條之2及第188條第1項之規定，代位陳洪素
    之繼承人6人向被告請求連帶賠償150萬元，有無理由？
  1.就被告甲○○之部分：
  (1)按汽車、機車或其他非依軌道行使之動力車輛，在使用中加
    損害於他人者，駕駛人應賠償因此所生之損害，但於防止損
    害之發生，已盡相當之注意者，不在此限，民法第191條之2
    定有明文。
  (2)查被告甲○○駕駛系爭車輛行經臺北縣新店市○○路72號附
    近，選擇以倒車之方式駛出臺北縣新店市○○路42巷59弄時
    ，本應謹慎緩慢後倒，注意車後有無行人，且因停放於其右
    後方向之自用小客車遮蔽臺北縣新店市○○路72號旁通往42
    巷之無名巷道口之視線，被告甲○○更應謹慎注意該處有無
    人車經過，卻疏於注意，貿然倒車，終致撞及陳洪素，導致
    陳洪素因而死亡，是被告甲○○之前揭行為與陳洪素之死亡
    間具有因果關係乙節，業經本院97年度交訴字第165號判決
    認定屬實確定，並經被告甲○○於本院自認之（見本院卷一
    第26頁、第61頁反面），則被告甲○○實已符合民法第191
    條之2之要件，應為陳洪素之死亡一事負侵權行為之責。
  2.就被告承霖公司之部分：
  (1)按受僱人因執行職務，不法侵害他人之權利者，由僱用人與
    行為人連帶負損害賠償責任，但選任受僱人及監督其職務之
    執行，已盡相當之注意或縱加以相當之注意而仍不免發生損
    害者，僱用人不負賠償責任，民法第188條第1項定有明文。
  (2)被告承霖公司雖抗辯其就選任被告甲○○及監督被告甲○○
    職務之執行已盡相當之注意，或縱加以相當之注意而仍不免
    發生系爭交通事故，故其無庸負僱用人之損害賠償責任云云
    ；然據被告承霖公司所出具之員工須知及員工遵循守則（見
    本院卷一第58頁至第59頁），其中固有關於員工喝酒時之處
    罰規定，惟被告承霖公司於本院自承「司機來之前，我們都
    會檢查有沒有喝酒，但是以前沒有檢查儀器，現在有裝檢查
    儀器」等語（見本院卷二第23頁反面），可知於被告甲○○
    使用系爭車輛發生系爭交通事故前，被告承霖公司未以具客
    觀科學標準之檢查儀器測量被告甲○○之生理狀態是否有違
    反道路交通安全規則，即逕讓被告甲○○駕駛系爭車輛上路
    ，實難認被告承霖公司就被告甲○○職務之執行已盡相當之
    注意。此外，縱被告承霖公司再舉證人即被告承霖公司負責
    調度車輛、訓練新進司機之經理丁○○為證，以證明被告承
    霖公司對被告甲○○已為相當之訓練；惟由證人丁○○到庭
    證述「…剛來的人都要在我們裡面觀察一個禮拜以上到半個
    月，觀察對於產品的認識，關於駕駛方面是應徵司機時就要
    具備的資格」、「我跟被告甲○○說公司的制度規則、產品
    ，有帶他們出去跑車一次」等語，亦無從認定被告承霖公司
    就其員工在駕駛上之安全訓練有何適當之預防或教育措施。
    是以，被告承霖公司此部分之抗辯，並無理由，應就被告甲○○之前揭侵權行為依民法第188條第1項之規定，負連帶賠
    償之責。
  3.綜上，原告依強制險法第29條第1項第1款、民法第191條之2
    及第188條第1項之規定，代位陳洪素之繼承人6 人向被告承
    霖公司與甲○○請求連帶賠償150萬元，為有理由。
七、綜上所述，原告既可依強制險法第29條第1項第1款之規定，
    在給付保險金額150 萬元之範圍內，代位行使陳洪素之繼承
    人6 人對被告承霖公司與甲○○之請求權，從而，原告復依
    民法第191條之2及第188條第1項之規定，請求被告連帶給付
    150 萬元，及自99年1月9日起至清償日止，按週年利率百分
    之5計算之利息，洵屬有據，應予准許。
八、本件事證已臻明確，兩造其餘攻擊防禦方法與判決之結果不
    生影響，爰不另贅論，併此敘明。
九、據上論結，本件原告之訴為有理由，依民事訴訟法第85條第
    2項，判決如主文。
中    華    民    國    99    年    7    月    21     日
                  民事第二庭  審判長法  官  張松鈞
                                    法  官  鍾素鳳
                                    法  官  羅郁婷
以上正本係照原本作成。
如對本判決上訴，須於判決送達後20日內向本院提出上訴狀。如
委任律師提起上訴者，應一併繳納上訴審裁判費。
中    華    民    國    99    年    7     月    21    日
                                    書記官  楊婷雅

司法院資訊處製作；財團法人民間司法改革基金會備份。
